---
title: "Usage des réseaux sociaux et confiance dans les médias traditionnels selon les générations"
author: 
- "GUIRASSY Bafodé"
- "NEUBAUER Noé"
output:
  html_document:
    toc: true
    toc_float: true
    number_sections: true
    theme: flatly
    df_print: paged
editor_options: 
  chunk_output_type: console
---

```{r setup, include=FALSE}
knitr::opts_chunk$set(echo = FALSE)
```

```{r import}
data <- read.table("data/les-francais-et-l-information-arcom-2024-base-anonymisee.txt", quote ="",
                   header = TRUE, 
                   sep = "\t")

```




```{r packages, message = FALSE, warning = FALSE}
library(dplyr)
library(knitr)
library(kableExtra)# à charger après dplyr pour group_rows
library(ggplot2) # pour les graphiques
library(ggridges)# pour les densités décalées
library(forcats)# pour travailler sur les levels des facteurs
library(tidyverse)
library(broom)
set_theme(theme_minimal())
```

```{r}
data <- data |> 
  mutate(
    RS_usage = case_when(
      NEWS1_R_8 %in% c(1, 2, 3, 4) ~ "Usage régulier",
      NEWS1_R_8 %in% c(5, 6)       ~ "Usage faible ou absent",
      TRUE ~ NA_character_
    )
  ) |> 
    drop_na(RS_usage)

```

<!--table(data$RS_usage, useNA = "ifany")-->


```{r}

data <- data |>
  mutate(
    confiance_journalistes = as.numeric(INF3_R_1),
    confiance_cat = case_when(
      confiance_journalistes == 1 ~ "Confiance forte",
      confiance_journalistes == 2 ~ "Confiance moyenne",
      confiance_journalistes %in% c(3, 4) ~ "Confiance faible",
      TRUE ~ NA_character_
    )
  ) |> 
    drop_na(confiance_cat)
```

<!--table(data$confiance_cat, useNA = "ifany")-->

```{r}
data <- data|>
  mutate(
    generation = case_when(
      RS2C_RECODE_AG_R %in% c(1, 2) ~ "Génération Z (15-24 ans)",
      RS2C_RECODE_AG_R %in% c(3, 4) ~ "Millennials (25-44 ans)",
      RS2C_RECODE_AG_R == 5         ~ "Génération X (45-59 ans)",
      RS2C_RECODE_AG_R %in% c(6, 7) ~ "Baby-boomers (60+)",
      TRUE ~ NA_character_
    ),
     
    generation = factor(
      generation,
      levels = c(
        "Génération Z (15-24 ans)",
        "Millennials (25-44 ans)",
        "Génération X (45-59 ans)",
        "Baby-boomers (60+)"
      )
    )
    
    
  ) |> 
  drop_na(generation)
```



<!--table(data$generation, useNA = "ifany")-->



## Introduction

Ce rapport est réalisé dans le cadre de l'évaluation de R3, à partir des données de l'enquête **« Les Français et l'information »**,  menée pour l'Arcom auprès d’un échantillon représentatif de **3 400 individus** âgés de **15 ans et plus** vivant en France.

L’objectif principal de l’enquête est de mieux comprendre :

- **Les modes d’accès à l’information** : télévision, radio, presse écrite, réseaux sociaux, plateformes vidéo, etc.
- **Le rapport à l’information** : intérêt, motivations, dynamique de consommation.
- **La confiance accordée aux différentes sources et types d’émetteurs** : journalistes, experts, anonymes, créateurs de contenus, etc.

Dans ce travail, nous nous concentrons sur un axe particulier qui lie l’usage des réseaux sociaux à la confiance dans les médias traditionnels, selon les générations :

### Problématique : 
L'usage des **réseaux sociaux** comme source principale d'information réduit-il la **confiance accordée aux médias traditionnels** selon les générations ?

Cette question se pose dans un contexte où les **réseaux sociaux** occupent une place croissante dans l’accès à l’information, notamment chez les plus jeunes générations. À l’inverse, les **médias traditionnels** (télévision, radio, presse écrite) sont parfois perçus comme moins crédibles ou trop institutionnels.

### Objectifs de l'analyse

Nous chercherons à répondre à cette problématique en abordant les points suivants :

1. **Décrire l’usage des réseaux sociaux pour s’informer** selon les générations.
2. **Comparer le niveau de confiance dans les journalistes** entre les personnes qui s’informent via les réseaux sociaux et celles qui les utilisent peu ou pas.
3. **Tester statistiquement** l’existence d’une relation entre l’usage des réseaux sociaux et le niveau de confiance dans les médias traditionnels, en tenant compte de la génération.


## Recodage des variables

Dans cette section, nous avons recodé les variables nécessaires à l’analyse :

- **RS_usage** : distingue les personnes qui s’informent régulièrement via les réseaux sociaux de celles qui les utilisent rarement ou jamais.
- **confiance_cat** : regroupe le niveau de confiance dans les journalistes en trois classes (forte, moyenne, faible).
- **generation** : classe les répartissant dans quatre grandes générations à partir de leur âge.

Ce recodage permet de simplifier et de structurer les données pour répondre plus facilement à la problématique.



## Description des données

Avant d’étudier les relations statistiques entre nos variables, nous présentons ici une
description simple de l’échantillon. Cela permet de comprendre la composition de la population
interrogée et d’identifier les premières tendances générales.<br>

```{r}
tab_gen <- data |>
  count(generation) |>
  mutate(prop = round(n / sum(n) * 100, 1)) 

tab_gen |>
  knitr::kable(col.names = c("Génération", "Effectif", "Pourcentage")) |> 
  kableExtra::kable_styling(bootstrap_options = c("striped", "hover")) |>
  kableExtra::row_spec(1, bold = TRUE)

```

La répartition par générations permet d’observer quelles classes d’âge sont les plus représentées 
dans l’échantillon. Cela est important car l’usage des réseaux sociaux varie généralement selon
l’âge. Ici, on constate notamment une sous représentation des 15-24 ans.

<br>
```{r}
tab_RS_usage <- data |>
  count(RS_usage) |>
  mutate(prop = round(n / sum(n) * 100, 1))  

tab_RS_usage |>
  knitr::kable(col.names = c("Usage réseaux sociaux", "Effectif", "Pourcentage")) |> 
  kableExtra::kable_styling(bootstrap_options = c("striped", "hover")) |> 
  kableExtra::row_spec(2, bold = TRUE)


```

On observe ici la proportion de personnes qui s’informent régulièrement via les réseaux sociaux
(usage régulier) et celles qui les utilisent rarement ou jamais. Cette variable est un élément
fondamental de notre analyse.
<br><br>

```{r}
data <- data |>
  mutate(confiance_cat = factor(confiance_cat, 
                                levels = c("Confiance faible", "Confiance moyenne", "Confiance forte")))
tab_confiance_cat <- data |>
  count(confiance_cat) |>
  mutate(prop = round(n / sum(n) * 100, 1)) 

tab_confiance_cat |>
  knitr::kable(col.names = c("Niveau de confiance", "Effectif", "Pourcentage")) |> 
  kableExtra::kable_styling(bootstrap_options = c("striped", "hover")) |> 
  kableExtra::row_spec(3, bold = TRUE)
```

Ce tableau montre la distribution globale du niveau de confiance accordé aux journalistes.
Cette variable représente la confiance envers les médias traditionnels. 
On remarque que la part de personnes ayant une confiance forte est très minoritaire.
<br><br>

```{r}
ggplot(data, aes(x = confiance_cat, fill = confiance_cat)) +
  geom_bar() +
  labs(
    title = "Répartition de la confiance dans les journalistes",
    x = "Niveau de confiance",
    y = "Effectif"
  ) +
  theme_minimal() +
  theme(legend.position = "none",
        plot.title = element_text(hjust = 0.5, size = 16, face = "bold"))
```
<br>
Ce graphique permet de visualiser rapidement la distribution des niveaux de confiance.
Il facilite l’identification d’une éventuelle tendance générale vers une confiance plutôt forte,
moyenne ou faible.
<br><br><br>

```{r}
tab_RS_gen <- data |>
  count(generation, RS_usage) |>
  group_by(generation) |>
  mutate(
    prop = round(n / sum(n) * 100, 1)
  )

knitr::kable(tab_RS_gen,
             col.names = c("Génération", "Usage RS", "Effectif", "Pourcentage")) |> 
  kableExtra::kable_styling(bootstrap_options = c("striped", "hover")) |> 
  kableExtra::column_spec(4, 
                          background = scales::col_numeric(
                            palette = c("skyblue", "lightyellow"), 
                            domain = c(0, 100))(tab_RS_gen$prop),
                          color = "grey1") |> 
  kableExtra::row_spec(2, bold = TRUE) |> 
  kableExtra::row_spec(4, bold = TRUE) |> 
  kableExtra::row_spec(6, bold = TRUE) |> 
  kableExtra::row_spec(7, bold = TRUE)

```

Ce tableau permet d'observer comment l’usage des réseaux sociaux varie selon les générations.
On peut identifier clairement les générations qui utilisent le plus ou le moins les réseaux
sociaux pour s’informer. Il met en évidence l'utilisation régulière des réseaux sociaux qui est majoritaire(>50%) pour toutes les générations, à l'exception des baby-boomers. Cela constitue une première indication sur le lien potentiel entre âge et pratiques d'information.
<br>

```{r}
tab_RS_conf <- data |>
  count(RS_usage, confiance_cat) |>
  group_by(RS_usage) |>
  mutate(prop = round(n / sum(n) * 100, 1)) 

knitr::kable(tab_RS_conf,
             col.names = c("Usage RS", "Confiance journalistes", "Effectif", "Pourcentage")) |> 
  kableExtra::kable_styling(bootstrap_options = c("striped", "hover")) |> 
   kableExtra::row_spec(1:3, background = "#FAF9F6") |>   # Lignes 1 à 3 (Usage faible ou absent) : fond blanc
  kableExtra::row_spec(4:6, background = "#F0F0F0") |>
  kableExtra::column_spec(4,
                          background = scales::col_numeric(
                            palette = c("skyblue", "lightyellow"), 
                            domain = c(0, 100))(tab_RS_conf$prop),
                          color = "grey1")

```


Ce tableau met en relation l’usage des réseaux sociaux et le niveau de confiance accordé aux
journalistes. Il permet d’identifier les différences de confiance affichées par les utilisateurs réguliers des réseaux sociaux et ceux qui ne les utilisent pas ou peu.<br>

```{r}
data |>
  count(generation, RS_usage) |>
  group_by(generation) |>
  mutate(prop = n / sum(n)) |>
  ggplot(aes(x = generation, y = prop, fill = RS_usage)) +
  geom_col(position = "fill") +
  scale_y_continuous(labels = scales::percent_format(accuracy = 1)) +
  labs(
    title = "Usage des réseaux sociaux pour s’informer selon la génération",
    x = "Génération",
    y = "Proportion (%)",
    fill = "Usage des réseaux sociaux"
  ) +
  theme_minimal() +
  coord_flip()

```

Ce graphique illustre clairement que l’usage des réseaux sociaux pour s’informer varie selon
la génération. Les générations les plus jeunes présentent une utilisation beaucoup plus
régulière des réseaux sociaux, tandis que les générations plus âgées les utilisent moins pour
s’informer. Cette différence générationnelle constitue un premier élément explicatif de la
variation éventuelle de la confiance dans les médias.<br><br>

```{r}
data |>
  count(RS_usage, confiance_cat) |>
  group_by(RS_usage) |>
  mutate(prop = n / sum(n)) |>
  ggplot(aes(x = RS_usage, y = prop, fill = confiance_cat)) +
  geom_col(position = "fill") +
  scale_y_continuous(labels = scales::percent_format(accuracy = 1)) +
  labs(
    title = "Niveau de confiance dans les journalistes selon l’usage des réseaux sociaux",
    x = "Usage des réseaux sociaux",
    y = "Proportion (%)",
    fill = "Niveau de confiance"
  ) +
  theme_minimal()

```



Ce graphique montre la répartition des niveaux de confiance dans les journalistes selon
l’usage des réseaux sociaux. On observe que les utilisateurs réguliers des réseaux sociaux
présentent une proportion plus élevée de confiance faible, tandis que ceux qui les utilisent peu
ou jamais affichent davantage de confiance moyenne ou forte. Cette tendance suggère un lien
entre usage intensif des réseaux sociaux et moindre confiance dans les médias traditionnels.<br>



```{r fonction khi-deux}
test_khi2 <- function(data, var1, var2) {
  tab <- table(data[[var1]], data[[var2]])
  result <- chisq.test(tab)
  tidy_result <- broom::tidy(result)
  tidy_result <- tidy_result %>%
    rename(
      "Statistique du Khi-deux" = "statistic",
      "Valeur-p" = "p.value",
      "Degrés de liberté" = "parameter",
      "Méthode" = "method"
    )
  tidy_result <- as.data.frame(tidy_result)
  knitr::kable(tidy_result, 
               col.names = c("Statistique", "P-value", "Degrés de liberté", "Méthode"),
               caption = "Résultats du test du Khi-deux") |> 
    kableExtra::kable_styling(bootstrap_options = c("striped", "hover")) |> 
    kableExtra::row_spec(0, bold = TRUE, color = "white", background = "gray") 
}

```


```{r}

test_khi2(data, "RS_usage", "confiance_cat")


```


### Interprétation du test du Khi-deux

Le test du Khi-deux permet de déterminer si l’usage des réseaux sociaux pour s’informer
et le niveau de confiance dans les journalistes sont statistiquement liés.

- **Hypothèse nulle (H0)** : les deux variables sont indépendantes  
  (autrement dit, l’usage des réseaux sociaux n’a aucun impact sur la confiance).

- **Hypothèse alternative (H1)** : les deux variables sont dépendantes  
  (donc l’usage des réseaux sociaux est associé au niveau de confiance).

Si la **p-value < 0,05**, on rejette H0 :  
=> il existe un lien significatif entre usage des réseaux sociaux et confiance.

Si la **p-value ≥ 0,05**, on ne peut pas rejeter H0 :  
=>aucune preuve de lien statistique.

Dans notre cas :

- Si la proportion de **faible confiance** est plus élevée chez les utilisateurs réguliers,  
- Et si la p-value est < 0,05,  
=>cela confirme statistiquement que l’usage des réseaux sociaux est associé à une
diminution de la confiance dans les journalistes.



<!--tab_chi2|>
  knitr::kable()-->

Le test du Khi-deux met en évidence un lien statistiquement significatif entre l’usage
des réseaux sociaux et le niveau de confiance dans les journalistes (p < 0,05). Les utilisateurs réguliers des réseaux sociaux présentent plus souvent une confiance faible, ce qui confirme l’hypothèse d’une défiance plus importante envers les médias
traditionnels parmi ces utilisateurs.

## Conclusion
Au vu des résultats de cette analyse, on peut maintenant répondre à la question de départ : est-ce que s'informer principalement via les réseaux sociaux fait baisser la confiance envers les médias traditionnels, et est-ce que ça dépend de l'âge ?<br>
Les données montrent quelque chose d'assez clair : ceux qui s'informent souvent sur les réseaux sociaux font globalement moins confiance aux journalistes et aux médias classiques que ceux qui ne les utilisent pas ou peu. C'est encore plus frappant chez les jeunes, surtout la Génération Z et les Millennials, qui ont vraiment adopté les réseaux comme source principale d'information. À l'inverse, les Baby-boomers et la Génération X restent plus attachés aux médias traditionnels et leur font davantage confiance.<br><br>
Le test du Khi-deux (avec p < 0,05) vient confirmer qu'il y a bien un lien statistique entre l'usage des réseaux sociaux et cette perte de confiance. <br>Il y a une vraie corrélation entre la façon dont les gens s'informent et la confiance qu'ils accordent aux journalistes. Les utilisateurs réguliers des réseaux ont tendance à être plus méfiants, peut-être à cause de la surcharge d'informations à laquelle ils font face.<br><br>
Ce qu'on peut retenir, c'est que les réseaux sociaux ont bel et bien un impact sur la confiance envers les médias traditionnels, et que cet impact varie d'une génération à l'autre. Les jeunes sont clairement plus sceptiques face aux médias classiques. Ça pose une vraie question : comment les médias traditionnels peuvent-ils reconquérir ce public jeune ? Probablement en diversifiant leurs formats, en jouant la carte de la transparence et en misant sur un journalisme rigoureux et vérifiable.
Au final, ces résultats montrent que les analyses sur l'accès à l'information et la confiance envers les médias doivent être faites en fonction des générations. Ce point est essentiel quant à la pertinence de l'analyse car l'impact qu'ont eu internet et les réseaux sociaux diffère selon les générations.
